【裁判字號】    99,抗,165
【裁判日期】    990531
【裁判案由】    聲明異議
【裁判全文】
臺灣高等法院高雄分院民事裁定           99年度抗字第165號
抗  告  人  僑鵬旅行社有限公司
法定代理人  甲○○
上列抗告人因債權人第一商業銀行股份有限公司與債務人丙○○
等間拍賣抵押物執行事件為聲明異議，對於民國99年5 月3 日臺
灣高雄地方法院99年度執事聲字第37號所為裁定提起抗告，本院
裁定如下：
    主  文
抗告駁回。
抗告程序費用由抗告人負擔。
    理  由
一、抗告意旨略以：伊於民國76年10月間，即已承租債務人丙○
    ○所有坐落高雄市○○區○○段第63之2 號土地上之債務人
    乙○○所有建號2551號門牌號碼為高雄市前金區○○○路97
    號建物（下稱系爭房地），租約每5 年續簽1 次，最後2 次
    續約租賃期間分別自92年1 月1 日至96年12月31日、自97年
    1 月1 日至101 年12月31日。故伊與債務人間之租賃契約，
    形式上雖5 年1 簽，實質上為同一租賃關係之續行，並未間
    斷。本件抵押權人第一商業銀行股份有限公司（下稱第一銀
    行）係於94年12月26日就系爭房地設定抵押權，斯時伊與債
    務人早已成立租賃關係，並已占有使用中，且第一銀行於設
    定抵押權前，有赴現場勘查，知悉伊承租上開建物之事，而
    仍同意設定抵押權，自應承擔上開建物存有租賃之法律效果
    ，而不符民法第866 條排除租賃權之要件。再者，本件強制
    執行第1 、2 次拍賣公告均已註明系爭房地為伊承租中，且
    係自查封前占有，拍定後不點交等語，足證伊前後承租為同
    一租賃之延續，並非新租賃契約。況且第一銀行就伊之異議
    並無意見，若予排除租賃權，即有違民法第425 條之立法目
    的及原則。惟執行法院竟為排除租賃權之執行命令，原裁定
    亦為駁回伊之異議，顯有違誤，爰請求廢棄原裁定等語。
二、按不動產所有人設定抵押權後，於同一不動產上，得設定地
    上權或其他以使用收益為目的之物權，或成立租賃關係，但
    其抵押權不因此而受影響；前項情形，抵押權人實行抵押權
    受有影響者，法院得除去該權利或終止該租賃關係後拍賣之
    ，民法第866 條第1 項、第2 項定有明文。故不動產所有人
    設定抵押權後，如就同一不動產與第三人訂立租賃契約，因
    而價值減少，致其抵押權所擔保之債權不能受滿足之清償者
    ，該租賃契約對於抵押權人不生效力，抵押權人因屆期未受
    償，聲請拍賣抵押物時，執行法院得依聲請或依職權除去該
    租賃關係，以無租賃狀態逕予強制執行執行，司法院院字第
    1446 號解釋意旨亦同。
三、經查：
  (一)系爭房地前經債務人於94年12月26日設定最高限額新臺幣（
    下同）1,044 萬元之抵押權予第一銀行，嗣債務人未依約清
    償本息及違約金，經第一銀行以台灣高雄地方法院98年度司
    拍字第979 號拍賣抵押物裁定及確定證明書正本為執行名義
    ，聲請強制執行債務人所有之系爭房地等情，有上開98年度
    司拍字第979 號裁定暨確定證明書、他項權利證明書、土地
    及建物登記謄本、抵押權設定契約書等件附卷可稽。
  (二)抗告人雖以其與債務人就上開建物於76年10月間已簽訂租賃
    契約，且約定租賃契約每5 年續簽1 次，是形式上雖5 年1
    簽，實質上為同一租賃關係之續行，並未間斷，故伊實際上
    自76年10月起即占有使用迄今云云，固提出87年1 月1 日至
    101 年12月31日簽訂之租賃契約書3 份，營利事業登記證、
    公司執照、旅行業執照等件為證。惟租賃定有期限者，其租
    賃關係，於期限屆滿時消滅，民法第450 條定有明文，依卷
    附抗告人與債務人簽訂自92年1 月1 日至96年12月31日止之
    租賃契約書，已約明租期為上開期間，顯見雙方係簽訂定有
    期限之租賃契約，依上開規定，租期至96年12月31日屆滿而
    消滅，抗告人無從主張該租賃關係仍然存在。至抗告人又於
    97年1 月1 日與債務人再次訂立租賃契約，租賃期間自97年
    1 月1 日起至101 年12月31日止，係成立另一租賃關係，該
    租賃契約自97年1 月1 日生效，則抗告人於此期間之占有使
    用係基於97年1 月1 日所訂立租賃契約。是抗告人自76年10
    月起占有系爭建物，係基於不同之租賃契約，該不同租賃契
    約之期限固為連續，仍屬個別獨立之契約關係，尚不得徒以
    其占有未中斷，遽謂上開不同之租賃契約實質上為同一租賃
    關係之續行。
  (三)至第一銀行於設定抵押權前雖至現場勘查，知悉抗告人承租
    系爭建物而占有使用之事實，惟當時抗告人與債務人間租賃
    契約之租期應自92年1 月1 日至96年12月31日止，有該租賃
    契約可稽，而該租賃契約業因租賃期限屆滿而消滅，自不得
    認第一銀行應承擔該已消滅租賃關係之法律效果。又執行法
    院於第1 、2 次拍賣固均以上開建物有租賃關係存在，而未
    除去抗告人之租賃權，此有拍賣公告可憑，惟此係依民法第
    866 條第1 項規定，抵押權設定後，於該不動產上得成立租
    賃關係，是本件系爭抵押權於94年12月26日設定後，抗告人
    與債務人自得於97年1 月1 日再次訂立另一租賃契約，故而
    執行法院依上開規定未除去抗告人之租賃權，並無違誤，抗
    告人所述係因其前後租賃有延續性未為間斷，始未除去云云
    ，尚有誤認。
  (四)又執行法院以系爭建物有上開租賃關係存在，於99年1 月12
    日以底價1,900 萬元進行第1 次拍賣，因無人應買而未拍定
    。嗣於99年3 月2 日減價2 成以底價1,710 萬元進行第2 次
    拍賣，亦因無人應買而未拍定，此有拍賣公告及拍賣不動產
    筆錄在卷可憑。是上開租賃關係之存在，顯然已影響應買人
    之應買意願，而影響債權人之債權受償。是執行法院依債權
    人99年3 月3 日之聲請，於99年3 月8 日以執行命令除去抗
    告人之租賃權，有聲請狀及執行命令可按，核與前開民法第
    866 條第2 項規定及司法院院字第1446號解釋相符，自屬有
    據。
  (五)另出租人於租賃物交付後，承租人占有中，縱將其所有權讓
    與第三人，其租賃契約，對於受讓人仍繼續存在，民法第
    425 條固有明文。惟按抵押人於抵押權設定後，與第三人訂
    立租約，致影響於抵押權者，對於抵押權人雖不生效，但執
    行法院倘不依聲請或依職權認為有除去該影響抵押權之租賃
    關係之必要，而為有租賃關係存在之不動產拍賣，並於拍賣
    公告載明有租賃關係之事實，則該租賃關係非但未被除去，
    且已成為買賣（拍賣）契約內容之一部。無論應買人投標買
    得或由債權人承受，依繼受取得之法理，其租賃關係對應買
    人或承受人當然繼續存在（最高法院60年台上字第4615號判
    例參照）。是抵押人於抵押權設定後，與第三人訂立租約之
    情形，執行法院倘未除去租賃關係，而為有租賃關係存在之
    不動產拍賣，始有民法第425 條之適用，若執行法院依聲請
    或依職權認為有除去該影響抵押權之租賃關係之必要，而為
    除去租賃關係後拍賣不動產，則已無租賃關係存在，自無民
    法第425 條之適用可言。準此，本件執行法院依民法第866
    條第2 項規定，認抗告人與債務人之租賃關係已影響抵押權
    ，而除去該租賃關係，尚與民法第425 條之立法目的與原則
    無違。
四、綜上所述，執行法院以抗告人與債務人於設定抵押權後所成
    立之租賃關係，使抵押權人實行抵押權受有影響，而除去該
    租賃關係，洵屬正當，抗告人聲明異議請求撤銷上開執行命
    令，尚屬無據。原法院司法事務官駁回抗告人聲明異議與原
    裁定駁回抗告人之異議，並無不合。從而，抗告意旨指摘原
    裁定不當，求予廢棄，為無理由，應予駁回。
據上論結，本件抗告為無理由，依強制執行法第30條之1 、民事
訴訟法第495 條之1 第1 項、第449 條第1 項、第95條、第78條
，裁定如主文。
中    華    民    國    99    年    5     月    31    日
                            民事第五庭
                                審判長法官  蔡明宛
                                法      官  曾錦昌
                                法      官  魏式璧
以上正本證明與原本無異。
如不服本裁定應於送達後10日內向本院提出再抗告狀（並按他造
當事人之人數附繕本），並繳納再抗告費新臺幣1,000 元。
再為抗告應以適用法規顯有錯誤為理由，並委任律師為代理人。
中    華    民    國    99    年    5     月    31    日
                                書  記  官  林佳蓉
附註：
抗告人之配偶、三親等內之血親、二親等內之姻親，或抗告人為
法人、中央或地方機關時，其所屬專任人員具有律師資格並經法
院認適當者，亦得為第三審代理人。
抗告人或其法定代理人具有律師資格者及前項情形，應於提起抗
告或委任時釋明之。

司法院資訊處製作；財團法人民間司法改革基金會備份。
